【裁判字號】    98,訴,352
【裁判日期】    981030
【裁判案由】    調整租金
【裁判全文】
臺灣臺北地方法院民事判決               98年度訴字第352號
原      告  戊○○
            己○○
前列二人共同
訴訟代理人  王和屏律師
被      告  乙○○
            丙○○
            甲○○
            丁○○
上  一  人
訴訟代理人  顧武男律師
上列當事人間調整租金事件，本院於民國98年10月15日言詞辯論
終結，判決如下：
    主  文
被告向原告承租坐落臺北市○○區○○段四小段六０之五地號，
面積十一平方公尺之土地租金，自民國九十七年十月一日起，調
整為每月新台幣參仟伍佰零貳元。
被告向原告承租坐落臺北市○○區○○段四小段六０之一一地號
，面積三十七平方公尺之土地租金，自民國九十七年十月一日起
，調整為每月新台幣壹萬壹仟柒佰陸拾貳元。
被告應連帶給付原告戊○○新台幣肆萬陸仟玖佰零參元，及自民
國九十七年十一月四日起至清償日止，按年息百分之五計算之利
息；並自民國九十七年十月一日起，按月於每月一日連帶給付原
告戊○○新台幣柒仟陸佰參拾貳元。
被告應連帶給付原告己○○新台幣肆萬貳仟玖佰陸拾玖元，及自
民國九十七年十一月四日起至清償日止，按年息百分之五計算之
利息；並自民國九十七年十月一日起，按月於每月一日連帶給付
原告己○○新台幣柒仟陸佰參拾貳元。
原告其餘之訴駁回。
訴訟費用由被告連帶負擔二分之一，餘由原告負擔。
本判決第三項及第四項於原告戊○○、己○○分別以新臺幣壹萬
伍仟元為被告供擔保後，得假執行。但被告各以新臺幣肆萬陸仟
玖佰零參、肆萬貳仟玖佰陸拾玖元為原告預供擔保，得免為假執
行。
原告其餘假執行之聲請駁回。
    事 實 及 理 由
甲、程序事項：
    被告乙○○、丙○○、甲○○未於言詞辯論期日到場，核無
    民事訴訟法第386條所列各款情形，爰依原告之聲請，由其
    一造辯論而為判決。
乙、實體方面：
壹、原告起訴主張：
    坐落於臺北市○○區○○段四小段60-5、60-11地號土地（
    下稱系爭土地）原為訴外人李敏然、楊德建等分別共有，原
    告戊○○、己○○分別於民國96年11月20日、同年12月17日
    登記為所有權人，所有權應有部分各為二分之一。李敏然、
    楊德建曾於44年7月28日將上開60-5地號土地面積11平方公
    尺（下稱系爭60-5地號土地）、60-11地號土地面積37平方
    公尺（下稱系爭60-11地號土地）出租予被告之被繼承人李
    德雲建築房屋（即門牌號碼臺北市○○區○○路二段80號房
    屋，下稱系爭房屋），並約定租金按月以每坪白米1台斤折
    算現款給付，嗣經本院93年度訴字第4454號民事判決、臺灣
    高等法院94年上易字第41號民事判決確定，自94年3月1日起
    ，系爭60-5地號土地調整租金為新台幣（下同）2,083元、
    系爭60-11地號土地調整租金為6,995元。原告既先後登記為
    土地所有權人，被告為公同共有系爭房屋並繼承土地租賃關
    係，依民法第272條第1項、第1153條第1項規定，自應給付
    原告租金或相當於租金之損害賠償金，惟經原告多次請求，
    被告並未支付，迄至97年9月30日止共積欠原告戊○○4萬6,
    903元【計算式：（2,083＋6,995）10＋（2,083＋6,995
    ）11/30＝94,108，94,1082＝47,054】、積欠原告己○○4萬2,969元【計算式：（2,083＋6,995）9＋（2,083＋
    6,995）14/30＝85,938，85,9382＝42,969】。又系爭
    60-5、60-11地號土地97年1月每平方公尺公告地價分別為5
    萬9,700元、5萬9,604元，申報地價為公告地價80％，即4萬
    7,760元、4萬7,683元。且該土地坐落於西園路二段及莒光
    路交叉口，面臨6線道之大馬路，附近有台鐵萬華火車站、
    龍山寺、萬華區公所、艋舺商圈、雙園商場、龍山國小、萬
    華國中、多家銀行、萬板大橋等，距離捷運龍山寺站步行約
    10分鐘，係屬商業繁榮、交通發達、生活機能健全之地區，
    被告在其上蓋有二層樓房，現由被告丁○○兒子李玉龍經營
    虎松國術館，經濟價值甚高，則依土地法第105條準用同法
    第97條規定之法定租金標準，應以系爭土地申報地價年息10
    ％計算租金為適當。爰依民法第442條前段規定，請求自97
    年10月1日起將系爭60-5地號土地之租金增加為4,378元（計
    算式：47,7601110％12＝4,378）、系爭60-11地號土
    地之租金增加為1萬4,702元，（計算式：47,6833710％
    12＝147,021），而由被告按月連帶給付原告戊○○、己○○各二分之一等語。並聲明：(一)被告向原告承租坐落臺北
    市○○區○○段4小段60-5地號，面積11平方公尺之土地租
    金，自97年10月1日起，調整為每月4378元。(二)被告向原告
    承租坐落臺北市○○區○○段4小段60-11地號，面積37平方
    公尺之土地租金，自民國97年10月1日起，調整為每月14,70
    2元。(三)被告應連帶給付原告戊○○4萬6,903元，及自97年1
    1月4日起至清償日止，按年息百分之5計算之利息；被告應
    自97年10月1日起，按月於每月1日連帶給付原告戊○○9,54
    0元。(四)被告應連帶給付原告己○○4萬2,969元，及自97年1
    1月4日起至清償日止，按年息百分之5計算之利息；被告應
    自97年10月1日起，按月於每月1日連帶給付原告戊○○9,54
    0元。
貳、被告方面：
一、被告丁○○抗辯：
    系爭60-11地號土地原為訴外人李金釵所有，而系爭60-5地
    號土地原為訴外人李金釵及楊博哲所共有，所有權應有部分
    各二分之一（渠等之被繼承人即李敏然、楊德建），渠等按
    月向被告收取租金，被告均依約給付，不曾有所拖欠。惟原
    告於96年11月及12月間受讓系爭土地之事實並未通知被告，
    且未以出租人之地位向被告催告或收取租金，被告不僅無從
    得知、更無從向原告給付租金，則被告自96年12月起未給付
    租金，顯係因原告受領遲延，原告遽為請求被告就所積欠之
    租金附加法定利息為給付，毫無所據。至96年12月起未給付
    租金部分，被告既已知原告為系爭60-5、60-11地號土地所
    有權人，當願依原租約之約定給付租金，併此陳明。又調整
    不動產租賃之租金時，除應以基地申報地價為基礎外，尚須
    斟酌基地的位置，工商業繁榮之程度，承租人利用基地之經
    濟價值及所受利益等項，並與鄰地租金相比較，以為決定。
    而系爭60-5、60-11地號土地坐落臺北市萬華社區，屬於臺
    北市西區之老舊社區，週遭鄰地之工商經濟程度並不發達，
    附近均無人居住（鄰居女警隊已他遷），多年來由被告丁○○以其上之系爭房屋做為自己及家屬居家住宅使用（惟系爭
    房屋前方尚有臺北市○○路○○段58號及59號二筆土地屬於
    訴外人所有，系爭房屋是否有達60-5地號之11平方公尺，及
    60-11地號之37平方公尺，容有疑義），被告丁○○雖略諳
    人體筋骨之道而在住家開設國術館，協助左右鄰居施以輕微
    扭傷等民俗療法，多為出於人道之義助，並未收取報酬，殊
    無經濟利益可言；而被告丁○○之子李玉龍因居家服侍被告
    丁○○並從旁協助被告丁○○義助鄰居之舉，尤非利用住家
    開設國術館營利，是被告根本未因使用系爭60-5、60-11地
    號土地而獲致居住以外其他經濟利益，本件原告就系爭60-5
    、60-11地號土地遽然請求增加租金，顯無理由；且原告對
    於並未居住使用系爭房屋之人（即被告乙○○、丙○○、甲○○）一併列為被告，亦非可取。況被告丁○○已年屆71歲
    ，且長年身染痛風重疾，行動不便，領有殘障手冊，早已喪
    失工作能力而無任何經濟收入，日常生活仰賴每月3000元之
    殘障津貼，始能勉強渡日。倘依原告主張自97年10月1日起
    ，以系爭土地申報總價年息10％之計算標準調整系爭60-5
    、60-11地號土地租金，每月合計為1萬9,080元，被告將無
    任何金錢可供生活，且有違土地法第110條地租不得超過地
    價百分之8之規定，請依法酌定適當之租金數額。此外，依
    土地法第107條規定，出租人出賣或出典耕地時，承租人有
    依同樣條件優先承買或承典之權。則系爭土地原出租人李金
    釵、楊博哲欲將系爭土地過戶給原告時，應通知被告丁○○
    是否願意行使優先承買權，且原告明知被告丁○○有承租系
    爭土地，於購買系爭土地前，亦應行使該項義務，卻均未為
    之，顯有違民法誠實信用原則等語，資為抗辯，並聲明：(一)
    駁回原告之訴及其假執行之聲請；(二)如受不利之判決，願供
    擔保，請准宣告免為假執行。
二、被告乙○○、丙○○、甲○○未於言詞辯論期日到場，亦未
    提出書狀作任何聲明或陳述。
參、兩造不爭執之事項：
一、坐落於臺北市○○區○○段四小段60-5、60-11地號土地原
    為李敏然、楊德建分別共有，渠等曾於44年7月28日將上開
    60-5地號土地面積11平方公尺、60-11地號土地面積37平方
    公尺出租予被告之被繼承人李德雲搭建門牌號碼臺北市○○
    區○○路二段80號房屋（惟被告對於承租土地之面積仍有爭
    執，容後說明），並約定租金按月以每坪白米1台斤折算現
    款給付；嗣經本院93年度訴字第4454號判決自94年3月1日起
    ，系爭60-5地號土地調整租金為2,083元、系爭60-11地號土
    地調整租金為6,995元，並經臺灣高等法院94年上易字第41
    號判決駁回上訴確定，有臺北市建成地政事務所94年1月18
    日北市建地二字第09430080200號函及其檢附之土地複丈成
    果圖、上開民事判決暨確定證明書在卷可稽（見本院93年度
    訴字第4454號卷第77-78頁、本院卷第11-23頁）。
二、原告戊○○、己○○分別於民國96年11月20日、96年12月17
    日登記為系爭土地之所有權人，所有權應有部分各為二分之
    一。而李德雲於66年3月19日死亡後，被告等四人並未分割
    遺產，遺產（包括租賃權）即由全體繼承人共同繼承而為公
    同共有，惟被告自96年9月26日起即未給付租金，有土地登
    記第二類謄本在卷可稽（見本院卷第7-10頁、98年6月18日
    言詞辯論筆錄第145頁）。
肆、得心證之理由：
一、本件原告起訴主張渠等於96年間登記為系爭土地之所有權人
    ，而系爭土地原所有權人李敏然、楊德建曾將系爭60-5、60
    -11地號土地出租予被告之被繼承人李德雲搭建系爭房屋（
    惟被告對於承租土地之面積仍有爭執，容後說明），俟李德
    雲於66年3月19日死亡，即由被告等四人共同繼承而為公同
    共有，惟被告自96年9月26日起即未給付租金等事實，業據
    原告提出土地登記第二類謄本、臺北市建成地政事務所94年
    1月18日北市建地二字第09430080200號函所檢附之土地複丈
    成果圖、本院93年度訴字第4454號判決、臺灣高等法院94年
    上易字第41號判決暨確定證明書（見本院卷第7-23頁），且
    為被告所不爭執，故上開原告主張之事實，自堪信為真實。
二、又原告主張應調整系爭60-5、60-11地號土地之租金等語；
    而被告對於兩造間有租賃關係，且自96年9月26日起即未給
    付租金等情雖無爭執，惟以前揭情詞置辯，是以本件爭點在
    於：(一)被告承租範圍為何？(二)系爭土地有無調整租金之必要
    ？若有，應如何調整？(三)被告尚未給付原告之租金，原告得
    否請求依法定利率計算遲延利息？是否茲審究如下：
(一)、被告承租範圍為何？
    按確定判決之既判力，固以訴訟標的經表現於主文判斷之事
    項為限，判決理由並無既判力。但法院於判決理由中，就訴
    訟標的以外當事人主張之重要爭點，本於當事人辯論之結果
    ，已為判斷時，除有顯然違背法令之情形，或當事人已提出
    新訴訟資料，足以推翻原判斷之情形外，應解為在同一當事
    人就該重要爭點所提起之訴訟中，法院及當事人就該已經法
    院判斷之重要爭點，皆不得任作相反之判斷或主張，始符民
    事訴訟上之誠信原則，有最高法院92年度台上字第2460號判
    決意旨參照。查，系爭土地原所有權人李金釵、楊博哲向被
    告提起前案拆屋還地事件，而於該案訴訟中，兩造均未爭執
    臺北市建成地政事務所測量系爭房屋坐落系爭土地位置及面
    積之複丈成果圖，並經台灣高等法院判決雙方就系爭房屋租
    賃關係乃係存在於臺北市○○區○○段四小段60-5地號土地
    面積11平方公尺、60-11地號土地面積37平方公尺等情，此
    有卷附台灣高等法院94年上易字第41號判決可參，亦據本院
    調取上開卷宗核閱屬實，而雙方就系爭60-5、60-11地號土
    地租賃關係自該判決確定時起，至今亦未改變租賃範圍，並
    為兩造所不爭執，且被告亦未舉證證明該確定判決就該重要
    爭點所為判斷，有何顯然違背法令之情形，或當事人已提出
    新訴訟資料，足以推翻原判斷之情形，是被告自不得就該已
    經法院判斷之重要爭點，再為任作相反之判斷或主張至明。
    是被告丁○○抗辯：系爭房屋是否有達60-5地號之11平方公
    尺，及60-11地號之37平方公尺，有再行測量之必要云云，
    即無可取。
(二)、系爭土地有無調整租金之必要？若有，應如何調整？
    按租賃物為不動產者，因其價值之昇降，當事人得聲請法院
    增減其租金。但其租賃定有期限者，不在此限；又城市地方
    房屋之租金，以不超過土地及其建築物申報總價年息百分之
    十為限，此於租用基地建築房屋時準用之，民法第442條及
    土地法105條準用同法第97條第1項定有明文。至於出租人就
    不動產租賃物為增租之請求，所加租額之多寡，應以土地繁
    榮之程度及鄰地租金之比較等情形為標準，最高法院20年度
    上字第283號亦著有判例可資參照。查，系爭60-5、60-11地
    號土地97年1月之公告現值分別為每平方公尺16萬元、15萬9
    ,732 元，此有臺北市政府地政處公告現值及公告地價查詢
    表足稽（見本院卷第24頁），各以面積11平方公尺、37平方
    公尺計算，系爭60-5、60-11地號土地價值高達176萬元、59
    1萬0,084元，若仍以94年時期租金每年固定分別為2萬4,996
    元、8萬3,940元計算，相較於系爭60-5、60-11地號土地升
    值比率，顯有過低情事，則原告依上開規定請求調高租金，
    尚無不合。本院審酌系爭60-5、60-11地號土地位於西園路
    二段及莒光路交叉口，前為六線道馬路，鄰近傳統市場、萬
    華火車站、捷運龍山寺站等人潮眾多商業繁榮地帶，交通便
    利，生活機能尚佳，其上房屋目前由被告丁○○之子李玉龍
    經營虎松國術館，有照片及地圖附卷可稽（見本院卷第110-
    118頁），並參酌原告主張系爭60-5、60-11地號土地租金應
    分別為每月4,378元、1萬4,702元，被告則辯稱萬華地區商
    圈沒落，系爭房屋老舊，附近多無人居住，不應調整租金等
    語，認被告承租土地之每月租金，以調整為按土地申報地價
    總額年息8％為適當。而系爭60-5、60-11地號土地96年1月
    申報地價分別為每平方公尺4萬7,760元、4萬7,683.2元，此
    有土地登記謄本在卷可稽（見本院卷第106-109頁），則系
    爭60-5地號土地月租金應為3,502元（計算式：47,760元
    11平方公尺0.0812＝3,502元，元以下四捨五入），系
    爭60-11地號土地月租金應為1萬1,762元（計算式：47,683.
    2元37平方公尺0.0812＝11,762元，元以下四捨五入
    ）。故原告請求系爭60-5地號土地租金自97年10月1日起調
    整為每月3,502元，系爭60-11地號土地租金調整為每月1萬
    1,762元，為有理由，應予准許，原告逾此範圍之請求，即
    屬無據。至被告抗辯：系爭土地原出租人李金釵、楊博哲及
    原告未依土地法第107條規定，通知被告行使優先承買權，
    有違誠實信用原則云云。惟查，出租人出賣耕地時，承租人
    有依同樣條件優先承買之權，土地法第107條第1項固有明文
    規定，然所謂耕地係指農地與漁牧地而言，建地則不得認為
    包含在內。且縱認李金釵、楊博哲未將其與原告訂立土地買
    賣契約之條件，通知予被告，然被告等四人至言詞辯論終結
    時，仍未依土地法第104條規定，向李金釵、楊博哲為優先
    承買之意思表示，且對否認其優先購買權之人起訴為之，並
    履行同樣之買賣條件，足徵被告僅係單純抗辯調漲租金，未
    有以其優先購買權對抗原告之意思，則原告以所有權人地位
    依法行使其權利，調漲土地租金，自無違反誠信原則可言，
    併予敘明。
(三)、被告尚未給付原告之租金，原告得否請求依法定利率計算遲
    延利息？
    按承租人應依約定日期，支付租金，民法第439條定有明文
    。查，本件被告丁○○於98年6月18日言詞辯論時，自認自9
    6年9月26日起即未依約給付租金，而租賃權亦為財產權一種
    ，應由全體繼承人共同繼承而為公同共有（最高法院62年台
    上字第892號判例參照）。被告之被繼承人李德雲死亡後，
    被告等四人既未拋棄繼承，且未分割遺產，自亦共同繼承系
    爭房屋之租賃法律關係，其給付租金之義務為繼承之公同共
    有債務，自應由全體繼承人負連帶給付租金義務（參照最高
    法院86年度台上字第2057號判決），是被告辯稱除丁○○外
    ，其餘被告並未居住於系爭房屋云云，如上所述，其餘被告
    並不能因此免除連帶給付租金之義務。因此，原告戊○○請
    求被告連帶給付自96年11月20日起至97年9月30日止之租金4
    萬6,903元【計算式：60-5地號月租2,083元應有部分1/2
    ＋60-11地號月租6,995元應有部分1/2＝4,539元/月，4,5
    3911/ 30＋4,53910＝47,054元，而原告僅請求其中之4
    6,903元】，原告己○○請求被告連帶給付自96年12月17日
    起至97年9月30日止之租金4萬2,969元【計算式：60-5地號
    月租2,083元應有部分1/2＋60-11地號月租6,995元應有
    部分1/2＝4,539元/月，4,53915/31＋4,5399＝43, 047
    元，而原告僅請求其中之42,969元】，洵無不合。又原告既
    已起訴對被告請求給付上開租金，被告收受起訴狀繕本時即
    可知悉原告受讓系爭土地之事實，若被告拒不給付租金，即
    已構成給付遲延，原告自得依民法第233條之規定，請求被
    告給付遲延利息。則原告以起訴狀繕本之送達為請求給付之
    通知，並就該部分請求自97年11月4日起至交付日止，按年
    息百分之5計算之利息，即非無據，亦應准許。又將來給付
    之訴，以債權已確定存在，僅請求權尚未到期，因到期有不
    履行之虞，為其要件。本件被告既有依租賃契約按月連帶給
    付原告租金之義務，屬已確定之債權，應自原告起訴時起以
    調整後之租金給付（最高法院73年第9次民事庭會議決議參
    照），本件原告於97年9月26日起訴，有本院收狀戳章之起
    訴狀在卷可憑，是原告請求被告自97年10月1日起按月給付
    上開二筆土地之租金（3502元、11762元）合計15,264元各
    二分之一予原告二人，即屬有據，應予准許。
三、綜上所述，原告戊○○請求被告連帶給付4萬6,903元，原告
    己○○請求被告連帶給付4萬2,969元，及均自97年11月4日
    起至交付日止，按年息百分之5計算之利息；並請求被告向
    原告所承租之系爭60-5、60-11地號土地應付月租金應自97
    年10月1日起分別調整為3,502元、1萬1,762元及自97年10月
    1日起各按月連帶給付租金7632元予原告戊○○、己○○二
    人，為有理由，應予准許。至原告逾此部分之請求，則屬無
    據，應予駁回。
伍、本件原告勝訴部分，原告及被告分別陳明願供擔保，請求准
    予宣告假執行或免為假執行，經核無不合，爰分別酌定相當
    之擔保金額，予以准許。至原告敗訴部分，其假執行之聲請
    即失所附麗，應予駁回。
陸、本件事證已臻明確，兩造其餘攻擊、防禦方法及所為之立證
    ，經核與判決之結果不生影響，毋庸逐一論述，併予敘明。
柒、據上論結，本件原告之訴為一部有理由，一部無理由，依民
    事訴訟法第385條第1項前段、第79條、第85條第1項、第390
    條第2項、第392條第2項，判決如主文。
中    華    民    國    98    年    10    月    30    日
                  民事第一庭    法  官  楊晉佳
以上正本係照原本作成。
如對本判決上訴，須於判決送達後20日內向本院提出上訴狀。
中    華    民    國    98    年    10    月    30    日
                                書記官  蘇炫綺

司法院資訊處製作；財團法人民間司法改革基金會備份。
